臺灣屏東地方法院民事判決　　　　　　　 99年度訴字第464號
原　　　告　吳王招妹
訴訟代理人　左啟賢
被　　　告　邱壬乙
訴訟代理人　顏麗君
上列當事人間請求給付買賣價金事件，本院於民國100 年11月2
日言詞辯論終結，判決如下：
    主      文
被告應給付原告新台幣壹拾柒萬零柒佰陸拾陸元，及自民國九十
九年十月二十三日起至清償日止，按週年利率百分之五計算之利
息。
原告其餘之訴駁回。
訴訟費用由被告負擔百分之二十九，餘由原告負擔。
本判決原告勝訴部分，得假執行。
    事實及理由
一、按訴狀送達後，原告不得將原訴變更或追加他訴。但請求之
    基礎事實同一、擴張或減縮應受判決事項之聲明者，不在此
    限，民事訴訟法第255 條第1 項第2 、3 款定有明文。本件
    原告聲請本院依督促程序對源生化科技股份有限公司（下
    稱源公司）發支付命令，請求給付其新台幣（下同）60萬
    元，及自支付命令送達翌日起至清償日止，按週年利率百分
    之5 計算之利息。嗣於源公司對支付命令提出異議視為起
    訴後，追加源公司之法定代理人邱壬乙為被告，且撤回對
    源公司之起訴（見本院卷第84頁），並改為請求被告邱壬
    乙給付其586,863 元，及自追加起訴狀繕本送達翌日起至清
    償日止，按週年利率百分之5 計算之利息。就追加起訴部分
    ，核其請求之基礎事實，係因同一買賣所生之紛爭，其主要
    爭點共通，且訴訟及證據資料具有同一性，基礎事實應屬同
    一，而減少請求之本息部分，則屬減縮應受判決事項之聲明
    ，揆諸前揭規定，原告所為訴之變更、追加，於法並無不合
    ，應予准許。
二、原告主張：伊與伊子吳竑縯（原名吳宜穎）以6,765,000 元
    ，將坐落屏東縣萬巒鄉○○○段1071-1、1071-3、1074-1、
    1074-2、1074-6、1076地號土地出售予被告，雙方於98年4
    月23日簽立土地買賣合約書。伊已將上開土地所有權移轉予
    被告，並於98年7 月16日辦畢登記。買賣價金部分，被告先
    於98年4 月21日給付伊定金5 萬元，嗣後則於98年4 月23日
    、98年6 月18日、98年6 月25日、98年7 月13日及98年8 月
    3 日，分別給付伊35萬元、891,040 元、100 萬元、100 萬
    元、1,387,097 元及150 萬元，合計已給付6,178,137 元，
    尚欠586,863 元未為給付，依系爭買賣契約，被告須將買賣
    價金全部給付伊，則伊自得單獨請求被告加計法定遲延利息
    給付586,863 元等情，並聲明：被告應給付原告586,863 元
    ，及自追加起訴狀繕本送達翌日起至清償日止，按週年利率
    百分之5 計算之利息。
三、被告則以：吳竑縯先前以阿淼公司名義向合作金庫銀行借款
    70萬元，並以系爭1071-3地號土地設定抵押權予合作金庫銀
    行以為擔保，依系爭土地買賣合約書之約定，原告及吳竑縯
    必須在98年5 月15日前，清償上開借款，並塗銷抵押權登記
    。簽約後，吳竑縯單獨向伊表示，若伊清償上開借款，則可
    以之充作本件買賣價金之一部分，伊始為其清償上開借款98
    年4 、5 月份應清償之本息各20,730元及本金餘額361,787
    元，合計403,247 元。且吳竑縯先前另向鍾玉美借款20萬元
    未清償，簽約後，伊與鍾玉美、吳竑縯及原告之夫吳輝協
    商由伊為吳竑縯清償此部分借款，並以之充作本件買賣價金
    之一部分，伊即於98年6 月18日及98年10月2 日各匯款10萬
    元予鍾玉美。又本件辦理土地過戶之代書費為25,700元，買
    賣雙方約定各負擔一半，並已由伊全數墊付，原告亦應負擔
    12,850元（計算式：25700 ÷2 ＝12850 ）。上開金額共為
    616,097 元（計算式：403247＋200000＋12850 ＝616097）
    ，加上伊已給付原告之6,178,137 元，合計已逾系爭買賣價
    金6,765,000 元，伊就買賣價金已全數付訖，倘上開616,09
    7 元並非系爭買賣價金之一部分，則伊亦得主張以此與原告
    請求給付之金額互為抵銷，準此，原告請求伊給付其586,86
    3 元本息，非有理由等語，資為抗辯，並聲明：原告之訴駁
    回。
四、兩造經本院整理不爭執事項並協議簡化爭點，兩造不爭執之
    事項如下：
  (一)被告於98年4 月23日以6,765,000 元向原告與吳竑縯購買系
    爭1071-1、1071-3、1074-1、1074-2、1074-6、1076地號土
    地。
  (二)原告與吳竑縯已將上開土地所有權移轉予被告，並於98年7
    月16日辦畢登記。被告先於98年4 月21日給付原告定金5 萬
    元，嗣後又於98年4 月23日、98年6 月18日、98年6 月25日
    、98年7 月13日及98年8 月3 日，分別給付原告35萬元、89
    1,040 元、100 萬元、100 萬元、1,387,097 元及150 萬元
    ，合計已給付6,178,137 元。
  (三)系爭土地辦理過戶所支出之代書費為25,700元，買賣雙方約
    定各負擔一半，由被告先行墊付。
  (四)吳竑縯前以阿淼公司名義向合作金庫銀行借款70萬元，並以
    系爭1071-3地號土地設定抵押權予合作金庫銀行以為擔保，
    兩造於系爭買賣契約中約定，原告及吳竑縯應於98年5 月15
    日前清償上開借款並塗銷抵押權登記，惟原告及吳竑縯並未
    如期履行。被告於簽訂系爭買賣契約後，分別繳納該筆借款
    98年4 、5 月份應清償之本息各20,730元，嗣後並清償該筆
    借款餘額361,787 元。
  (五)吳竑縯另積欠鍾玉美20萬元，由被告分別於98年6 月18日及
    98年10月2 日各匯款10萬元予鍾玉美而為吳竑縯清償完畢。
五、本件之爭點為：原告請求被告給付買賣價金586,863 元，於
    法是否有據？茲論述如下：
  (一)查系爭土地辦理過戶所支出之代書費為25,700元，買賣雙方
    約定各負擔一半，由被告先行墊付之事實，業據被告提出收
    據、存摺影本等件為證（見本院卷第55-56 頁），並有證人
    林芳旭出具之民事陳報狀及存摺影本在卷可考（見本院卷第
    209-214 頁），且為原告所不爭執，則被告抗辯原告就代書
    費部分應負擔12,850元等語，即為可採。
  (二)關於系爭買賣價金之給付方式，系爭土地買賣合約書僅記載
    ：「……未過戶前甲方先給付總價款10% 訂金70萬于吳王招
    妹……辦理過戶手續前，甲方再給付總價款40% 價款于吳王
    招妹，全部過戶手續完成時，再給付總價款餘額50% 于吳王
    招妹……」等語（見本院卷第5 頁）。而證人吳輝於本院
    證稱：兩造於98年4 月23日簽立土地買賣合約書時，伊有在
    場，買賣之內容係伊與兩造一起討論，關於買賣價金，雙方
    係約定由被告匯款至原告之帳戶，在簽約當日，雙方並無約
    定由被告為吳竑縯償還合作金庫銀行及鍾玉美之借款，並以
    此充作買賣價金之一部分，至於被告嗣後為何為吳竑縯清償
    借款，伊並不知情等語（見本院卷第118-119 頁），證人吳
    竑縯於本院則證稱：系爭買賣雙方於98年4 月23日簽立土地
    買賣合約書時，並無約定由被告為伊清償合作金庫銀行及鍾
    玉美之借款，並以此充作買賣價金之一部分，被告所以為伊
    清償上開借款，係因伊前為阿淼公司之總經理，被告於97年
    12月接手阿淼公司，答應為伊處理債務，與系爭買賣契約無
    關等語（見本院卷第172- 173頁）。依此，堪認系爭買賣，
    雙方（即兩造與吳竑縯）於98年4 月23日簽立系爭土地買賣
    合約書時，關於買賣價金之給付方式，僅約定由被告將全部
    價金直接給付原告，並無約定由被告為吳竑縯清償合作金庫
    銀行及鍾玉美之借款，並以此充作買賣價金之一部分。
  (三)被告辯稱：系爭買賣契約簽約後，吳紘縯單獨向伊表示，若
    伊為其清償合作金庫銀行借款，可由買賣價金中扣除，伊才
    為其清償借款，關於清償鍾玉美借款部分，則係於簽約後，
    由伊與鍾玉美、吳紘縯及吳輝在阿淼公司的會議室協商，
    系爭買賣，除於98年4 月23日簽約當天，原告曾在場外，其
    餘均由吳紘縯、吳輝出面與伊協商，伊認為原告有授權吳
    紘縯、吳輝處理系爭買賣事宜等語（見本院卷第217-218
    頁），為原告所否認。按當事人主張有利於己之事實者，就
    其事實有舉證之責任，民事訴訟法第277 條第1 項定有明文
    ，證人即辦理系爭土地過戶事宜之代書林芳旭，就被告是否
    已將系爭買賣價金全部給付完畢乙節，於本院證稱：不清楚
    ，已忘記等語（見本院卷第206 頁），又關於清償鍾玉美20
    萬元借款部分，被告聲請訊問證人鍾玉美，惟證人鍾玉美於
    本院訊問時先證稱：「（吳紘縯是何時清償此筆借款？）98
    年6 月18日先清償10萬元，後來在98年10月2 日又清償10萬
    元」、「（吳紘縯是如何清償此筆借款？）是被告匯款給我
    」、「（既然是被告匯款給你，為何你會說是吳紘縯清償借
    款？）不清楚」、「（為何被告會為吳紘縯清償其積欠你的
    20萬元？）因為被告、我、吳紘縯、吳輝在阿淼公司的會
    議室協商」、「（協商結果為何？）協商由被告為吳紘縯清
    償借款」、「（為何被告要為吳紘縯清償借款？）不知道」
    等語，然其於被告訊問時卻證述：「（是否知道我支付給你
    的20萬元，是包含在土地買賣價金內？）知道」等語（以上
    見本院卷第204-205 頁），證人鍾玉美就被告為何為吳竑縯
    清償借款乙節，所為證述前後不一，自難依其證詞，逕認被
    告與吳竑縯、吳輝確有協議以被告為吳竑縯清償積欠鍾玉
    美20萬元之借款充作買賣價金之一部分；另關於清償合作金
    庫銀行借款乙節，證人吳紘縯已證述與系爭買賣契約無關，
    被告又未能舉證證明吳紘縯於簽約後，確有向其表示倘其為
    吳紘縯清償合作金庫銀行借款，可由買賣價金中扣除之情事
    ，據此，被告抗辯其於系爭買賣契約簽約後，與吳紘縯、吳
    輝協商由其為吳紘縯清償合作金庫銀行及鍾玉美借款，並
    以之充作買賣價金之一部分云云，尚無可採。況且，縱認被
    告於系爭買賣契約簽約後，確與吳紘縯、吳輝為前揭約定
    ，惟被告亦未能舉證證明，原告於簽約後，尚有授權吳紘縯
    、吳輝2 人與被告就買賣價金之給付方式另為約定，或原
    告就此新約定已為同意，自無從認定系爭買賣契約之當事人
    （即兩造與吳紘縯）就被告為吳紘縯清償合作金庫銀行及鍾
    玉美借款，並以之充作買賣價金之一部分，已有意思表示之
    合致。
  (三)依系爭土地買賣合約書之記載，買賣雙方係約定被告須將買
    賣價金全部給付原告，此亦為兩造所不爭執（見本院卷第18
    0 頁），則堪認原告可單獨請求被告給付系爭買賣價金。基
    上，關於系爭買賣價金，扣除被告已給付原告之6,178,137
    元及原告應負擔之代書費12,850元後，被告尚須給付原告57
    4,013 元（計算式：0000000 00000000 000000 ＝574013
    ）。
  (四)按二人互負債務，而其給付種類相同，並均屆清償期者，各
    得以其債務，與他方之債務，互為抵銷，民法第334 條第1
    項前段定有明文。另按就債之履行有利害關係之第三人為清
    償者，於其清償之限度內承受債權人之權利，民法第312 條
    前段亦定有明文，而所謂就債之履行有利害關係之第三人，
    如連帶債務人、不可分債務人、保證人、物上保證人、擔保
    物之第三人取得人或買受人等。查阿淼公司前向合作金庫銀
    行借款70萬元，並由吳紘縯以系爭1071-3地號土地設定抵押
    權予合作金庫銀行以為擔保，原告及吳紘縯為連帶保證人之
    事實，有合作金庫銀行潮州分行100 年3 月4 日合金潮放字
    第1000000910號函及所附授信申請書在卷可稽（見本院卷第
    153- 154頁），原告既為該抵押借款之連帶保證人，則合作
    金庫銀行自有請求原告返還借款之權利。被告清償上開抵押
    借款98年4 、5 月份應清償之本息各20,730元及本金餘額36
    1,787 元之事實，業據其提出放款繳款存根2 紙為證（見本
    院卷第51頁），並有上開合作金庫銀行潮州分行函所附放款
    帳務資料查詢單在卷可佐（見本院卷第155-156 頁），而被
    告既為系爭1073-3地號土地之買受人，揆諸上開意旨，其即
    為就債之履行有利害關係之第三人，於其清償該抵押借款之
    範圍內（即403,247 元），承受合作金庫銀行對原告之債權
    。原告對於被告有574,013 元之買賣價金債權，被告對於原
    告亦有403,247 元之借款債權，且給付種類相同，並均已屆
    清償期，被告主張以之互為抵銷，於法並無不合，抵銷之後
    ，原告所得請求被告給付之金額即應減為170,766 元（計算
    式：0000000000000＝170766）。至於被告為吳紘縯清償鍾
    玉美借款20萬元部分，其至多僅對吳紘縯取得債權，而與抵
    銷須二人互負債務之要件不符，被告自無從主張以此與原告
    請求給付之金額互為抵銷。
六、綜上所述，本件原告本於兩造間所訂買賣契約，請求被告給
    付其586,863 元，及自追加起訴狀送達被告翌日（即99年10
    月23日）起至清償日止，按週年利率百分之5 計算之利息，
    於如主文第1 項所示範圍內，為有理由，應予准許。逾此範
    圍，非有理由，應予駁回。本件原告勝訴部分，所命被告給
    付之金額未逾50萬元，應依民事訴訟法第389 條第1 項第5
    款之規定，依職權宣告假執行。又本件事證已臻明確，兩造
    其餘攻擊防禦方法及舉證，於判決結果不生影響，爰不一一
    詳為論述，附此敘明。
七、據上論結，本件原告之訴為一部有理由，一部無理由，依民
    事訴訟法第79條、第389 條第1 項第5 款，判決如主文。
中    華    民    國   100    年    11    月    16    日
                  民事第二庭    法  官  程士傑
正本係照原本作成。
如對判決上訴，須於判決送達後二十日內向本院提出上訴狀，其
未表明上訴理由者，應於提出上訴後二十日內向本院補提理由書
狀（均須按他造當事人之人數附繕本）。
如委任律師提起上訴者，應一併繳納上訴審裁判費。
中    華    民    國   100    年    11    月    16    日
                                書記官  李家維